【裁判字號】    98,上,1277
【裁判日期】    990727
【裁判案由】    履行契約
【裁判全文】
臺灣高等法院民事判決                  98年度上字第1277號
上  訴  人  丙○○
訴訟代理人  王琛博律師
被 上訴 人  乙○○
訴訟代理人  陳在源律師
上列當事人間履行契約事件，上訴人對於中華民國98年11月6日
臺灣臺北地方法院98年度訴字第421號第一審判決提起上訴，並
為訴之追加，本院於99年7月13日言詞辯論終結，判決如下：
    主  文
上訴及追加之訴均駁回。
第二審及追加訴訟費用由上訴人負擔。
    事實及理由
一、按訴之變更或追加，非經他造同意，不得為之，但請求之基
    礎事實同一者，不在此限，民事訴訟法第446條第1項、同法
    第255條第1項第2款定有明文。本件上訴人於原審起訴依兩
    造與其他關係人朱陳枝、甲○○、朱倉賦、朱倉寬於民國87
    年5月8日共同簽署之協議書（下稱系爭協議書），請求被上
    訴人應將坐落台北市○○區○○段小段588地號土地面積
    370 平方公尺、權利8分之1及其上建物即門牌號碼台北市○
    ○○路○段4號7樓之1房地（下稱系爭房地）移轉登記予上訴
    人名下，嗣於本院追加借名登記之法律關係為上開請求，核
    均係本於上訴人所主張：兩造之被繼承人朱嘉祥生前分配其
    財產，其中系爭房地業經朱嘉祥將其分歸上訴人所有，惟暫
    登記於被上訴人名下，被上訴人應返還登記予上訴人名下之
    同一基礎事實，揆諸前揭法條規定，被上訴人雖不同意其追
    加，仍應准許。
二、上訴人主張：兩造及訴外人甲○○為三兄弟，兄弟各有事業
    ，因伊經營成衣業，盈虧風險甚大，因此雙方父親即訴外人
    朱嘉祥於生前將其財產各自登記於兒子名下時，唯恐應分配
    給伊之系爭房地，他日被債權人查扣，故先登記於被上訴人
    名下。朱嘉祥死後，三兄弟為免日後產權紛爭，乃於87年5
    月8日共同簽署書面協議書，將財產之歸屬問題及日後如何
    處置明確化。依該協議書第一條第1項、第三條第1項約定，
    伊得隨時要求被上訴人將系爭房地辦理移轉登記於伊指定之
    人名下，或為其他處分，被上訴人應無條件配合，不得異議
    。伊多次要求被上訴人依協議書履行，詎被上訴人以系爭協
    議書文義業經伊變更而轉換為新要約，新要約未再徵得被上
    訴人及其他簽署人之同意為由，而拒不配合履行協議條款。
    為此，爰依協議書之法律關係，求為判命被上訴人應將系爭
    房地辦理移轉登記於伊名下等語。上訴人於原審為其敗訴之
    判決後聲明不服，並為訴之追加，主張：依被上訴人85年3
    月29日親書之切結書（下稱系爭切結書）載敘：「台北市○
    ○路○段79巷5號與延平北路3段4號之13等登記在本人名下
    之房地，並非本人乙○○所買的，是父親朱嘉祥所買的，只
    是『借用本人乙○○名字登記』，而非本人所有…」，是兩
    造間成立借名登記契約，伊終止委任關係，請求返還系爭房
    地予伊。為此，爰依協議書、借名登記契約之法律關係，聲
    明：(一)原判決廢棄。(二)被上訴人應將坐落台北市○○區○○
    段小段588地號土地面積370平方公尺權利8分之1及其上建
    物門牌號碼台北市○○○路○段4號7樓之1本國式7層樓房，
    面積316.11平方公尺所有權全部辦理移轉登記於上訴人名下
    。
三、被上訴人則以：伊及上訴人之子朱倉賦、朱倉寬、朱陳枝、
    甲○○等5人於87年5月8日系爭協議書擬妥後當場同意簽署
    ，而就系爭協議書內容向上訴人提出要約，惟上訴人當場堅
    持須分得父母家產之3分之1，而拒絕簽署系爭協議書，縱上
    訴人未當場拒絕，惟其既就對話要約未為立時之承諾，則被
    上訴人等人關於系爭協議書之要約，已失其拘束力，不能因
    上訴人時隔多年後之簽名而達成合意。又縱認伊等之要約於
    上訴人簽名前仍具拘束力，亦因上訴人嗣將系爭協議書第三
    條第4項：「其餘不動產登記何人名下，即屬歸何人所有。
    」之文字上，劃去「所有」2字，改為「管理」2字，變更其
    內容為「其餘不動產登記何人名下，即屬歸何人管理」，應
    屬變更該要約內容，視為拒絕原要約，轉換為新要約，而伊
    及其他當事人並不同意該新要約，即無合意可言。另伊雖於
    調解程序中承認有系爭協議書，且確曾簽名於其上，惟此與
    承認上訴人所提協議書之真正及協議書之效力有別，且鄉鎮
    市調解條例固無與民事訴訟法第422條同一之規定，惟基於
    同一之法理，上訴人本不得執伊於調解程序中之陳述於本件
    訴訟中為主張；況兩造、台北巿中正區公所調解委員、筆錄
    紀錄員，均非熟諳法律之人，所為陳述未必精確，而所為筆
    錄更係簡略，未必符合當事人真意，上訴人援引調解筆錄記
    載伊所稱「協議書上有簽名，我承認」，主張被上訴人承認
    協議書之效力，實乃斷章取義。又系爭房地係79年間被上訴
    人以自己名義向台灣台北地方法院士林分院（現為台灣士林
    地方法院）民事執行處透過拍賣程序購得，上訴人主張系爭
    房屋為兩造先父所購而暫置被上訴人名義云云，並非事實；
    兩造之母雖曾提及將系爭房地過戶予上訴人，但並非無條件
    過戶，而係以系爭協議書全部內容為相對條件，上訴人當時
    堅不同意，伊與兩造之母朱陳枝、弟甲○○自上訴人拒絕協
    議內容時起，均不再同意將系爭房地登記予上訴人，伊並無
    移轉登記系爭房地予上訴人之義務。另否認伊與上訴人間有
    何借名關係等語，資為抗辯。並答辯聲明：上訴及追加之訴
    駁回。
四、上訴人主張系爭房地雖登記為被上訴人所有，惟兩造與訴外
    人甲○○於87年5月8日共同簽署書面協議書，依該協議書第
    一條第1項及第三條第1項明定，伊得隨時要求被上訴人無條
    件將系爭房地辦理移轉登記於伊指定之人名下或為其他處分
    云云，並據提出臺北巿建物登記第二類謄本、臺北巿土地登
    記第二類謄本、系爭協議書影本、臺北巿中正區調解委員會
    調解通知書影本、門牌證明書影本為證（見原審北調字卷第
    4至12頁），被上訴人則以上開情詞置辯。經查：
  (一)按「要約經拒絕者，失其拘束力」、「對話為要約者，非立
    時承諾，即失其拘束力。」民法第155條、第156條定有明文
    。因此，契約以當事人間要約與承諾之意思表示合致而成立
    ，當事人一方所為之要約，經他方拒絕後，契約即因雙方意
    思表示未合致而不成立，要約人即不受該要約意思表示之拘
    束，縱他方日後反悔而同意先前之要約內容，應屬新要約，
    非經原要約人再為承諾，契約自不成立。查劉敏卿律師於87
    年5月8日受兩造之母親朱陳枝之委任，將朱陳枝所述之不動
    產如何分配予兩造、兩造之弟甲○○等意旨擬妥約款，製作
    協議書，並予見證，其中協議書第一條第1項及第三條第1項
    約定：上訴人得隨時要求被上訴人將登記其名下之系爭房地
    移轉登記於上訴人指定之人名下或為其他處分，在場立協議
    書之當事人即被上訴人、訴外人甲○○、關係人朱倉賦、朱
    倉寬均無異議而簽名於系爭協議書上等情，已據證人劉敏卿
    、甲○○證述明確（見本院卷第63頁背面、第64頁、第66頁
    正背面），復有其提出之協議書影本1件附卷可稽（見本院
    卷第86至88頁）。惟被上訴人辯稱：上訴人拒絕簽署系爭協
    議書，伊等關於系爭協議書之要約，已失其拘束力，兩造就
    系爭協議書未達成合意等語，業經證人劉敏卿證述：「（法
    官問：提示北調字卷第26至29頁，請問87年5月8日簽立之協
    議書，您是否為當天見證律師，參與之經過？委任人？丙○
    ○於當日有無到場？在場有誰？經過情形？）當時是受兩造
    之母親朱陳枝之委任作見證。她是要把先生遺產作分配，就
    請她將提出所有權狀並臚列出來後，再依朱陳枝的意思予以
    分配。我當時記得不動產不是他先生的名義。協議書打字的
    部分都是依委託人的意思打的，在場的其他人都是尊重母親
    的意思，沒有異議，當時談定要簽名的時候丙○○不在場。
    其他的人都在場親自簽名沒有意見」「（法官問：據你所稱
    丙○○在其他當事人、關係人簽名時不在場，何以卷附協議
    書丙○○有簽名？）簽名時丙○○不在場，在簽名之前朱陳
    枝在安排時，並沒有人有異議，不清楚為何簽名時，丙○○
    不在場。後來我將欠缺丙○○簽名的協議書交予朱陳枝，她
    說她會去處理，事後，我曾經問丙○○說問他你拿給我的協
    議書上為何有簽名，他告訴我說，是在母親的遺物拿到影本
    ，他就將姓名簽上去…」等語（見本院卷第63頁背面、第64
    頁正背面）；證人甲○○證述：「（被上訴人訴訟代理人問
    ：為何大家都簽名，只有丙○○不簽名？）因為丙○○吵著
    要重分，到現在為止，我都不清楚他為何當日不簽名」等語
    （見本院卷第67頁背面）明確，足見兩造之母朱陳枝邀約兩
    造與甲○○等3兄弟、上訴人之子朱倉寬、朱倉賦，於87年5
    月8日前往劉敏卿律師處，委任劉敏卿律師擬妥系爭協議書
    約款，在場協議之朱陳枝、被上訴人、甲○○、朱倉寬、朱
    倉賦均同意約款內容而在系爭協議書上簽名，惟上訴人因對
    其母朱陳枝就朱嘉祥遺產所為之分配不同意，乃拒絕簽名並
    離去，並未同意被上訴人之要約而為承諾之意思表示，依民
    法第155條規定，原要約即系爭協議書內容於協議未成當日
    即已失效力，被上訴人不受其拘束，被上訴人上開所辯，堪
    以採取。是兩造就系爭協議書之意思表示並未合致，上訴人
    尚不得依據系爭協議書約款主張權利。
  (二)次按「將要約擴張、限制或為其他變更而承諾者，視為拒絕
    原要約而為新要約。」，民法第160條第2項定有明文，其立
    法意旨係將此等承諾，視為新要約，使契約易於成立，而能
    合於當事人之意思，並未強迫原要約人一定要接受該新要約
    ，故原要約人得自由地決定是否另為承諾。查被上訴人否認
    上訴人提出系爭協議書（見原審北調字卷第6至10頁）之真
    正，並辯以：上訴人於事隔多日後再將該協議書第三條第4
    項：「其餘不動產登記何人名下，即屬歸何人所有。」之文
    字上劃去「所有」2字，改為「管理」2字，變更為「其餘不
    動產登記何人名下，即屬歸何人所有。」，始在其上簽名，
    已變更為新要約，伊等並未重新針對上訴人之新要約再為承
    諾等語，並經證人甲○○於原審證稱：「（被告訴訟代理人
    問：…6.協議書協議書最後一頁，把『所有』劃掉改成『管
    理』是何人改的？7.他為什麼要改成管理？你為什麼要在把
    管理劃掉？8.你有無當場向原告表示是否同意改成管理？9.
    原告改了管理並且簽名之後，有無徵求協議書上其他簽名人
    的同意？10.被告是何時才知道原告改了管理二字？11.被告看
    到更改之後是否表示同意或不同意？）6.是原告所改的。但
    我在原本將管理劃掉。7.原告說要把所有改成管理才肯簽，
    我認為『管理』此文字不好所以在原告簽完名後將『管理』
    劃掉，再拿給我母親。8.無。9.無。均是依我母親的意見。
    10.他不知道。直到我母親往生前一年即民國92年，母親才拿
    沈美真律師的名片給我，表示原告若要將此協議書提訴訟，
    可以去找沈律師。我不知道為何要找沈律師。等到訴訟時（
    大約94、95年）我拿出資料時，被告才知道。11.任誰都會表
    示不同意。被告有說他不同意」等語（見原審訴字卷第60頁
    背面、第61頁正面）；復於本院證述：「（法官問：你所持
    有協議書二份，為何一份有丙○○有簽名，另一份沒有簽名
    ？）協議書有簽名的那一份，朱陳枝拿給丙○○簽名的時候
    ，丙○○就將所有改為管理並簽名，我母親將協議書給我的
    時候，我認為父親已經把財產分配好了，我才會劃上一槓…
    」「（被上訴人訴訟代理人問：後來丙○○把所有劃掉改為
    管理，然後簽名，你有把管理劃掉，是否表示不同意丙○○
    的修改？）是的。因為我爸爸已經分配好了，所以不同意丙
    ○○的修改，才會在『管理』二字劃上一槓」等語明確（見
    本院卷第66頁背面、第67頁背面、第68頁正面），復有其持
    有之系爭協議書影本1件附卷足憑（見本院卷第89至91頁）
    ；另參諸證人劉敏卿證稱：「（法官問：立協議人有無合意
    將協議書第三條第4項約款中『所有』兩字有被修改成『管
    理』？立約當時有無此一爭執？）在協議書，兩造就朱陳枝
    的分配並沒有表示異議，就協議書文字的內容表示意見，現
    場沒有當事人沒有人更改協議書的內容。交給朱陳枝的協議
    書是沒有經過修改過」等語明確（見本院卷第65頁），足見
    證人甲○○於87年5月8日簽立系爭協議書後，承其母朱陳枝
    之命，將系爭協議書交付予上訴人簽名，上訴人乃將系爭協
    議書第三條第4項：「其餘不動產登記何人名下，即屬歸何
    人所有。」之文字上，劃去「所有」2字，改為「管理」2字
    ，始在協議書上簽名，惟證人甲○○不同意上訴人此舉，遂
    再將上訴人書寫之「管理」2字劃記刪除，被上訴人係至94
    、95年間始悉上訴人修改內容後簽名之事，亦表示不同意上
    訴人所為上開約款之修改。上訴人於簽名系爭協議書前，修
    改系爭協議書第三條第4項之內容，已將被上訴人、證人甲
    ○○之要約內容加以變更，應屬拒絕原要約而為新要約，依
    上開說明，被上訴人、證人甲○○自得任意地選擇是否承諾
    該新要約，系爭協議書之契約關係始能認為成立。其次，依
    系爭協議書第三條第1、2項之記載，上訴人得要求被上訴人
    、訴外人甲○○分別將系爭房地（系爭協議書第一條第1項
    ）、台北市○○區○○段446號土地持分全部，及其上建物門
    牌號碼台北市○○路○段79巷5號2樓及同號後進4層樓建物所
    有權全部（原登記於被上訴人名下2/3、甲○○名下1/3，系
    爭協議書第一條第2項），辦理移轉登記於上訴人指定之人
    名下或為其他處分，至於系爭協議書第一條第3至5項所載「
    台北縣深坑鄉○○段賴仲坑小段204之1、204之2地號土地持
    分各291/10000、同段大坪小段164之11、164之12地號土地
    權利全部、及其上建物門牌號碼風格山莊26號2樓樓房屋所
    有權全部」「台北市○○區○○段2小段275之2地號土地持
    分4840/15000」「台北市○○區○○段2小段147、154、133
    5地號土地上之建物，即門牌號碼廣州街170號5層樓房屋全
    棟所有權全部，及同地段154地號土地全部」，於系爭協議
    書內則未記載如何分配（移轉登記），是上訴人將第三條第
    4項「其餘不動產登記何人名下，即屬歸何人所有」改為「
    其餘不動產登記何人名下，即屬歸何人管理」，則上開未載
    明分配方法之不動產，有致產權之歸屬爭議之虞，是系爭協
    議書原係析產協議，任一筆財產應歸何人，均互為整體條件
    之一部分，應無割裂認定其效力。系爭協議書第三條第4項
    「其餘不動產登記何人名下，即屬歸何人所有」係指除協議
    書其他約款具體指明並約定其分配方式之不動產外，其他已
    登記為各人所有之不動產，所有權之歸屬則概以現有登記名
    義為準，不得再事爭執，上訴人將上開約款修改為「其餘不
    動產登記何人名下，即屬歸何人管理」，則除協議書中具體
    載明並約定其分配方式之不動產外，其他已登記為各人所有
    不動產所有權之歸屬仍不確定，登記名義人只有管理權，將
    來立約者仍得加以爭執，要求另為分配，對於已登記於各人
    名下所有之不動產權利歸屬，影響甚鉅。是被上訴人辯稱其
    因系爭協議書有第三條第4項之約定，始同意其名下之系爭
    房地移轉予上訴人等語，應屬可採。準此以解，被上訴人及
    證人甲○○既不同意上訴人就系爭協議書第三條第4項所為
    修改，即未承諾上訴人所為新要約，是兩造就系爭協議書所
    載財產之分配，顯未達成意思表示之合致。
  (三)上訴人主張被上訴人於97年10月17日台北巿中正區公所調解
    委員會召開之調解程序中已承認協議書之效力云云，雖據提
    出錄音譯文影本1紙為證（見本院卷第80、81頁），惟觀諸
    被上訴人於該調解程序中曾陳述：「協議書是有這份協議書
    ，我承認」「（調解委員：這協議書上有簽名，是你簽的嗎
    ？）是，這是我簽的，但我有疑問」「我以前有說要還他，
    是他不要的」「我當時有要登記給他（丙○○），是他不要
    」「我當時願意，因為是贈與給他，他不要的，有超過五年
    贈與給他已經失效了」「以前要還你，是你不要，現在時間
    過了，沒有用了」等語，足見被上訴人固承認確有協議書之
    書面存在，且確曾簽名於上，惟否認系爭協議書之效力，矧
    上訴人於87年5月8日因對其母朱陳枝就朱嘉祥遺產所為之分
    配不同意，乃拒絕簽名並離去，並未同意被上訴人之要約而
    為承諾之意思表示，兩造就系爭協議書之意思表示並未合致
    ，業如前述，上訴人既不得依據系爭協議書約款主張權利，
    被上訴人於上開調解程序中否認其有移轉登記系爭房地予上
    訴人之義務，尚非無據，上訴人主張被上訴人承認協議書之
    效力，要難採取。
五、按當事人約定，一方（借名者）經他方（出名者）同意，而
    就屬於一方現在或將來之財產，以他方之名義，登記為所有
    人或其他權利人，即為借名契約。在現行法下，借名契約乃
    無名契約，依私法自治原則，當事人基於特定目的而訂立借
    名契約，自無不可，故當事人間之權利義務，應先依雙方當
    事人之契約內容而定，契約未約定者，則以補充解釋之方法
    定之，並參考民法關於委任之相關規定。準此，當事人之一
    方如主張與他方有「信託關係」或「借名契約關係」存在，
    自應就契約確已成立之事實，負舉證責任。若其先不能舉證
    ，縱他方就其抗辯事實不能舉證，或其所舉證據尚有疵累，
    亦應駁回該一方之請求。上訴人主張兩造依系爭切結書而成
    立借名登記契約云云，雖據提出切結書影本1紙為證（見原
    審訴字卷第52頁；本院卷第79頁），惟經被上訴人否認兩造
    就系爭房地有借名登記契約之成立，自應由上訴人就借名登
    記契約關係存在之事實負舉證之責。經查，系爭切結書雖記
    載：「茲本人吳枰榕（即上訴人）、王素真夫婦立此切結書
    以茲證明座落於台北巿信義路二段79巷5號與延平北路3段4
    號之13（即系爭房地）等在本人名下房產。並非本人乙○○
    所買的。是父親朱嘉祥所買的，只是借用本人乙○○名字登
    記，而非本人所擁有。而是要留于代代子孫相傳，而本人有
    義務維護這產業代代相傳與照顧二個弟弟與其他子孫…」，
    系爭房地既係兩造之父朱嘉祥所購買而登記為被上訴人所有
    ，則上訴人何以為借名者，而與被上訴人合意成立借名登記
    契約？設兩造就系爭房地已成立借名登記契約，上訴人為借
    名者，自得隨時終止借名登記契約，請求被上訴人移轉登記
    系爭房地為其所有，兩造與訴外人甲○○不致於87年5月8日
    協商朱嘉祥所遺不動產之分配事宜，自難僅以被上訴人曾書
    立切結書，言明系爭房地為其父朱嘉祥購買而登記其名下，
    即認兩造合意上訴人借用被上訴人之名義，登記為系爭土地
    之所有權人。是以，上訴人所提出之證據，尚不足以證明兩
    造間曾就系爭房地成立借名登記契約相互為意思表示之合致
    ，上訴人之主張，自難認為真實。
六、從而，上訴人主張被上訴人就移轉登記系爭房地已為意思表
    示合致而簽立系爭協議書云云，為無可採，則其依協議書之
    契約法律關係，請求被上訴人應將系爭房地辦理移轉登記於
    上訴人名下，為無理由，不應准許。原審為上訴人敗訴之判
    決，並無不合，上訴意旨指摘原判決不當，求予廢棄改判，
    為無理由，應予駁回。另上訴人本於終止借名登記契約之法
    律關係，追加請求被上訴人應將系爭房地辦理移轉登記於上
    訴人名下，亦無理由，應予駁回。
七、本件事證已臻明確，兩造其餘之攻擊或防禦方法及未經援用
    之證據，經本院斟酌後，認為均不足以影響本判決之結果，
    自無逐一詳予論駁之必要，併此敘明。
八、據上論結，本件上訴及追加之訴均為無理由。依民事訴訟法
    第449條第1項、第78條，判決如主文。
中    華    民    國    99    年    7     月    27    日
                    民事第十一庭
                        審判長法  官  鄭雅萍
                              法  官  劉坤典
                              法  官  徐福晉
正本係照原本作成。
如不服本判決，應於收受送達後20日內向本院提出上訴書狀，其
未表明上訴理由者，應於提出上訴後20日內向本院補提理由書狀
（均須按他造當事人之人數附繕本）上訴時應提出委任律師或具
有律師資格之人之委任狀；委任有律師資格者，另應附具律師資
格證書及釋明委任人與受任人有民事訴訟法第466條之1第1項但
書或第2項（詳附註）所定關係之釋明文書影本。如委任律師提
起上訴者，應一併繳納上訴審裁判費。
中    華    民    國    99    年    8     月    2     日
                              書記官  黃瑞芬
附註：
民事訴訟法第466條之1（第1項、第2項）：
對於第二審判決上訴，上訴人應委任律師為訴訟代理人。但上訴
人或其他法定代理人具有律師資格者，不在此限。
上訴人之配偶、三親等內之血親、二親等內之姻親，或上訴人為
法人、中央或地方機關時，其所屬專任人員具有律師資格並經法
院認為適當者，亦得為第三審訴訟代理人。

司法院資訊處製作；財團法人民間司法改革基金會備份。
